臺灣宜蘭地方法院民事判決　九十一年度家訴字第一三號
　　反訴原告　　乙○○
　　訴訟代理人　曾威龍律師
　　反訴被告　　甲○○
右當事人間請求離婚事件，本院判決如左：
    主      文
准反訴原告與反訴被告離婚。
反訴訴訟費用由反訴被告負擔。
    事      實
甲、反訴原告方面：
一、聲明：如主文所示。
二、陳述：
（一）兩造經人介紹相親結婚，詎婚後未久，雙方個性上之差異已造成不睦，反訴被
      告諸多言詞、態度及行為均帶有侵略性，主觀較強，或謂反訴原告聘金少、餅
      錢少，讓伊不夠風光，有失體面，或指反訴原告窮光蛋、或要求買屋等等，且
      個性囉唆，接二連三指摘反訴原告，均造成反訴原告之壓力，況反訴被告性情
      未定，動輒深夜未歸、或無故在外一、二日，甚或數日不見人影，反訴原告後
      祇得四處尋伊，或雙方有時口角，反訴被告率爾離去，誠如反訴被告之母林簡
      秀菊於民國九十一年八月六日鈞院庭期證稱：「我幾次帶我女兒返回反訴原告
      家，但是沒有多久他們又吵架，反訴被告就又返回我家」、「兩造感情不太好
      」等語。又反訴被告於確認婚姻關係存在事件之起訴狀亦自承同居共處約半年
      光景，嗣反訴被告再度無故離家後，即不再返家，反訴原告並無趕反訴被告之
      情。
（二）反訴被告雖辯稱略以：「兩造婚後未久，反訴原告隨意辱罵毆打伊，或潑水臥
      床，毀損其物品，使伊不堪凌虐而離家；且隱瞞父喪，竟謂伊故意不奔喪，又
      曾要求給予五十萬元供其買車，方接受伊返家，然反訴原告詐騙五十萬元後，
      並未讓伊返家。反訴原告多年來在外有一交往之女友，此女屢次表示願給付三
      百萬元，請求伊與反訴原告離婚，可見反訴原告無與伊共同生活之意願，乃此
　　　女之故」云云，惟上開辯詞，反訴被告未舉證以實，致不足採。
（三）反訴原告自始均承認與反訴被告為夫妻，於反訴被告向鈞院提起本訴確認兩造
      間之婚姻關係存在，反訴原告並未爭執否認兩造之夫妻關係，且於鈞院本訴判
      決後，亦未上訴。反是反訴被告婚後動輒離家，雖曾要為結婚登記，卻不願安
      份在家，反訴原告一再向反訴被告表示如其返家同住，不再任意離家，反訴原
      告自當與之正正當當辦理結婚登記，然反訴被告不願返家，雙方互有堅持，直
      至今日，感情已破裂，因反訴被告長期離家，反訴原告屢遭親友、鄰右之閒語
      ，略以花錢娶媳不見人等語，背負相當之壓力。且反訴原告父喪時，兩造曾通
　　　聯電話，反訴原告明白告知反訴被告如其趁奔喪之名返家，可得家族諒解，反
      訴被告揚言伊知反訴原告父喪，仍無意返家；而反訴被告於反訴原告父喪請假
      期間，曾打電話到反訴原告任職之單位，單位同事陳錦隆亦告知反訴被告關於
      反訴原告父喪請假等情，業經陳錦隆證述在卷，反訴被告如何謂不知反訴原告
      父喪情事？因反訴被告早已離家，且亦無意奔喪，反訴原告亡父之訃聞亦不敢
      列印反訴被告之名，俾免遭他人笑話，益證反訴被告與反訴原告及反訴原告之
      家族關係之低落。再屢次庭期及反訴被告之書狀、信函，反訴被告未有具體事
      證，一再攻訐反訴原告凌虐、外遇、有女人，伊不願返家係因反訴原告外遇云
      云，令反訴原告甚感莫名及壓力，且四處宣揚造成反訴原告不堪同居虐待之感
      覺，同亦為婚姻破裂之重大事由。另反訴被告自認婚後半年，即已離家，且其
      離家源於受虐云云，惟倘如反訴被告所云既於八十四年間受迫離家，已見兩造
      感情不佳，焉有於八十七年間，僅因反訴原告之要求即給與新臺幣（下同）五
      十萬元買車之理？上開五十萬元實源於八十四年間反訴被告離家後，曾多次向
      反訴原告索求金錢花費，反訴原告亦給予之，八十七年間，反訴原告與反訴被
      告論及其應返家，然反訴被告認反訴原告無從讓其體面，要求反訴原告買車，
      反訴原告告之除其索求之費用外，本身亦有消費，況反訴原告參加佛教之聚會
      ，亦有奉獻，並無多餘之金錢等語，反訴被告謂其提供五十萬元要求反訴原告
      買車及抵扣之前其索求之費用，倘其返家應風光有面子，反訴原告仍要求反訴
      被告如返家後不得任意離家，詎事後反訴原告買車，反訴被告仍無意返家，持
      續向反訴原告索求花費，反訴原告無可奈何。
（四）按夫妻就家庭生活除法律規定互負同居之義務外，舉凡一切家庭生活均應相互
      扶持、疾病相互照料，連同家族之人同有扶持之義務與觀念（民法第一千零零
      一條及第一千一百十五條規定參照），始符婚姻本質。八十三年間，反訴原告
      花費數十萬元之聘金及宴客費用，迎娶反訴被告。不料，婚後反訴被告不侍公
      婆，立即要求反訴原告另購房舍，遷離家中俾免與公婆住在一處。惟當時反訴
      原告之父母年已七旬有餘，且反訴原告薪水微薄，自無可能不顧父母遷離家中
      ；又反訴被告性情未定，動輒深夜未歸，或無故在外一、二日，甚或數日不見
      人影，反訴原告下班後祇得四處尋伊。婚後約莫半年間，反訴被告再度無故離
      家後，即不再返家。蓋婚後兩造斷斷續續相處，不到半年光景，自反訴被告離
      家迄今，長達七、八年間未共同生活，徒有婚姻之名，而無婚姻之實，兩造未
      共同生活之期間為曾相處之時段之十六倍有餘，婚姻情誼早已不存，且兩造家
      族親友亦無往來，強加維持恐造成兩造間更大之心理傷害及難堪。況鈞院數次
      審理，足見反訴被告一再攻訐反訴原告凌辱伊或有外遇云云，均無事證，益見
      兩造感情無存。
（五）反訴被告離家後，如有索求金錢花費，偶電聯反訴原告，甚感無奈。今年農曆
      二月十一日，反訴原告父喪，未見反訴被告奔喪執媳之道，近期持續撥打反訴
      原告任職單位之電話，造成反訴原告、單位長官與同事之困擾。反訴被告曾邀
      離婚，開口竟要二百萬元之分手費云云，經數次協商未果。反訴被告又以羅東
      郵局第一０二四號存證信函寄反訴原告任職單位及上級單位海軍總司令部，表
      明要「‧‧‧‧‧先行辦理結婚登記，後再與黃某（即反訴原告）辦理離婚」
      等語，甚誣陳反訴原告另結新歡、恐嚇伊云云，實見反訴被告無意維持婚姻。
      顯見雙方感情早已破裂，空有婚姻之枷，無婚姻內涵，兩造主觀上無共同生活
      之意願，客觀上難以維持婚姻生活，雙方相互支持維持婚姻之認知蕩然無存，
      而雙方並無子嗣之牽累，細核反訴被告於鈞院庭期及書狀、信函一再宣稱反訴
      原告凌虐、有外遇云云，造成反訴原告精神上之痛苦及壓力，核諸最高法院四
      十年臺上字第一二七六號判例意旨：「上訴人誣稱其夫與人通姦，使之感受精
      神上之痛苦，致不堪繼續同居不得謂非民法第一千零五十二條第三款所稱之不
      堪同居之虐待。」，實亦有民法第一千零五十二條第三款規定不堪同居之虐待
      之適用，而反訴被告長期離家亦有遺棄之事由，均同為婚姻破裂之重大事由，
      是以反訴原告依法律規定反訴起訴請求離婚，請求鈞院併予審理，況反訴被告
      之言行、態度造成反訴原告之痛苦可謂甚巨，懇請鈞院賜判如反訴之聲明。
三、證據：提出存證信函、戶籍謄本各一件，並聲請訊問證人黃阿東、陳錦隆。
乙、反訴被告方面：
一、聲明：駁回原告之訴。
二、陳述：
（一）反訴原告於八十七年間起已發生外遇，其訴請離婚，即是意圖脫離現有之婚姻
      ，以成就其外遇之不當男女關係，是以反訴原告之請求，對反訴原告即其法律
      上之配偶而言，實有極大之傷害與不平。
（二）反訴被告實有履行同居義務之意願，然實係反訴被告前曾多次返家，但均遭反
      訴原告趕出，爾後，反訴原告向反訴被告提出「提供五十萬元供反訴原告花用
      ，則同意讓反訴被告返家」之要求，故反訴被告方始向農會貸款五十萬元，並
      於八十七年五月間將五十萬元交予反訴原告，以求雙方婚姻關係中同居事實之
      存續，但反訴原告取得金錢後，竟未履行其承諾，反以破壞床鋪、傢俱等方式
      ，造成反訴被告無法居住之事實，是以反訴原告實係有意以不正當之方法，導
      致其所謂之「不履行同居義務」等情事發生，此實非可歸責於反訴被告。
（三）反訴原告對反訴被告不實之指控，並未提供任何證據證明係屬事實，實不足採
      信。反訴被告實有維持婚姻關係之意願，且反訴被告目前並無工作，且無謀生
      能力，若反訴原告之請求得遂，勢將造成反訴被告生活之困境，且無異致使有
      外遇之反訴原告欲拋棄元配之意圖得逞。
三、證據：提出戶籍謄本、放款交易明細表各一件，並聲請訊問證人林簡秀菊、林永
    欽、林素麗。
丙、本院依職權調閱反訴原告父親之訃聞、反訴被告最新之戶籍資料，並訊問證人鄭
    鳳凰、王修仁。
    理      由
一、按訴訟標的之一部或以一訴主張之數項標的，其一達於可為裁判之程度者，法院
    得為一部之終局判決；本訴或反訴達於可為裁判之程度者亦同，民事訴訟法第三
    百八十二條定有明文。本件反訴被告於九十一年四月二十三日提起確認婚姻關係
    存在之本訴，經本院審理結果，認事證明確，已達於可為裁判之程度，乃依首開
    規定，於同年七月二十六日就本訴部分判決兩造之婚姻關係存在確定；惟反訴原
    告於本訴繫屬中之同年五月十四日，依民事訴訟法第五百七十二條第一項之規定
    提起離婚之反訴，於法並無不合，本院自當就反訴部分續行審判，合先敘明。
二、次按民法親屬編於七十四年修正後，於第一千零五十二條增列第二項離婚事由之
    概括規定，准「有前項以外之重大事由，難以維持婚姻者，夫妻之一方得請求離
    婚」，其目的在使夫妻請求裁判離婚之事由較富彈性，是夫妻間如有重大事由足
    使婚姻難以維持，其一方即得依該條項之規定訴請離婚。惟如足以構成離婚原因
    之重大事由，應由夫妻之一方負責者，僅他方得請求離婚，同條項但書另設限制
    ，以求公允。就此，最高法院九十年台上字第八０四號判決則補充說明「難以維
    持婚姻之重大事由，夫妻雙方均須負責時，應比較衡量雙方之有責程度，僅責任
    較輕之一方，得向責任較重之他方請求離婚，或有責程度相同時，雙方均得請求
    離婚，始符公平」。是本件所應審究者，為兩造間有無難以維持婚姻之重大事由
    存在？又該重大事由之存在，兩造之歸責程度孰輕孰重？
三、本件兩造婚姻關係之沿革：兩造於八十三年一月十七日結婚，惟迄反訴被告起訴
    時，並未辦理結婚之戶籍登記；兩造婚後於反訴原告住所共同生活年餘，反訴被
    告即因故返回娘家居住，期間兩造仍有往來，包括五十萬元之金錢借貸關係，惟
    大部分的時間均處於分居狀態，且時有爭執，八十七年間，反訴被告懷疑反訴原
    告有婚外情，兩造感情益顯不睦，多次協調未果，反訴被告乃委請候選人之助理
    撰寫存證信函給反訴原告任職之蘇澳後勤指揮部，並副知海軍總司令部，指陳反
    訴原告拒不至戶政事務所辦理結婚登記，且在外另結新歡，並表示反訴被告進退
    兩難，祇得先行辦理結婚登記，後再與反訴原告辦理離婚等語；又反訴原告之父
    親於九十一年三月二十四日過世，迄出殯之同年四月八日止逾半個月，反訴被告
    並未奔喪或協助料理後事；嗣卻於九十一年四月十九日具狀訴請確認兩造婚姻關
    係存在，本院於同年七月二十六日判決確認兩造之婚姻關係存在，該判決確定後
    ，反訴被告即單獨向戶政事務所辦理結婚登記，惟兩造迄今仍籍設兩地。
四、經查，反訴原告主張兩造婚後未久，雙方個性上之差異已造成不睦，雙方有時口
    角，反訴被告即率爾離去等情，與證人即反訴被告之母林簡秀菊到庭證述情節大
    致相符，即反訴被告本人亦自陳兩造共同居住在反訴原告住所僅年餘，姑不論兩
    造長期未共同生活之原因為何，兩造分居已有七、八年之事實，應堪認定。次查
    ，八十七年間，反訴被告懷疑反訴原告有婚外情，兩造感情益顯不睦，多次協調
    未果，反訴被告乃委請候選人之助理撰寫存證信函給反訴原告任職之蘇澳後勤指
    揮部，並副知海軍總司令部，指陳反訴原告拒不至戶政事務所辦理結婚登記，且
    在外另結新歡，並表示反訴被告進退兩難，祇得先行辦理結婚登記，後再與反訴
    原告辦理離婚等語之事實，業據反訴原告提出羅東郵局第一０二四號存證信函一
    件為證，即反訴被告本人亦自認該存證信函雖非其親筆，但係由其所蓋章，寄件
    人住所亦係其住所，則其諉稱完全不知道該存證信函之內容實不足採，反訴被告
    並於九十一年五月十四日言詞辯論時主張「是那個女人打電話給我，說要以三百
    萬買我的丈夫，我說不用，二百萬就可以」等語，則兩造間顯然缺乏夫妻間互信
    互愛之感情基礎即堪確認。再查，反訴原告之父親於九十一年三月二十四日過世
    ，迄出殯之同年四月八日止逾半個月，反訴被告並未奔喪或協助料理後事，此有
    訃聞一件在卷可佐，就此反訴被告亦不爭執，僅辯稱並不知道反訴原告之父親過
    世。衡諸一般社會常情，公公過世，媳婦自始至終未參與喪葬事宜，已足認定反
    訴被告與反訴原告家人間實無任何姻親情份之可言。末查，反訴被告一方面向原
    告任職之蘇澳後勤指揮部及其上級單位（海軍總司令部）指陳反訴原告拒不至戶
    政事務所辦理結婚登記，且在外另結新歡，一方面又陳述其無任何人證、物證、
    書證，如果這些事情（指反訴原告有外遇之情）讓單位知道，會使反訴原告沒有
    辦法從事軍人等語，應可認定反訴被告就其所作所為究會對反訴原告之考績、前
    途有何不利之影響並不在乎，此由反訴原告數次出庭均有長官陪同到庭可見一斑
    ，反訴被告執意維繫本件婚姻之目的令人費解。
五、前揭事實顯示，兩造分居已七、八年，反訴被告離開反訴原告之住所前，二人及
    常生口角、爭執，夫妻間之情份甚為淡薄；又反訴原告堅持離異，反訴被告則在
    無法舉證之情況下，投書反訴原告服務之單位謂反訴原告有外遇，絲毫未考慮其
    指控對反訴原告在軍旅生涯中可能產生之負面影響，顯見兩人間已無互信互愛之
    情感；再反訴被告身為媳婦，卻自始至終未參與公公之喪葬事宜，可見反訴被告
    與反訴原告之家人間亦無任何姻親情份存在，依社會常情，強令兩造繼續維持本
    件婚姻，反訴被告亦難以立足於反訴原告之家族中。本院因認本件婚姻已呈破綻
    ，可認兩造間確有「難以維持婚姻之重大事由」存在。
六、再應審究者，本件難以維持婚姻之重大事由，兩造之歸責程度孰輕孰重？經查，
    兩造長期分居之事實，肇因於婚後不久，兩造即常生口角、爭執，證人即反訴被
    告之弟媳鄭鳳凰證稱「（反訴被告）結婚前三天才告訴我們，要在我家辦喜宴，
    這婚姻是她自己找的，她很主觀，對婚姻的看法絕不會受到父母及親友的左右」
    等語，由此推知，反訴原告主張「婚後未久，雙方個性上之差異已造成不睦，反
    訴被告諸多言詞、態度及行為均帶有侵略性，主觀較強，或謂反訴原告聘金少、
    餅錢少，讓伊不夠風光，有失體面，或指反訴原告窮光蛋、或要求買屋等等，且
    個性囉唆，接二連三指摘反訴原告，均造成反訴原告之壓力，況反訴被告性情未
    定，動輒深夜未歸，或無故在外一、二日，甚或數日不見人影，反訴原告後祇得
    四處尋伊，或雙方有時口角，反訴被告率爾離去」等情，應可採信。而兩造於八
    十三年一月十七日即已結婚，惟反訴原告拒不配合辦理結婚之戶籍登記，導致反
    訴被告無法享有軍人眷屬應有之福利，此亦有兩造之戶籍謄本各一件附卷可稽，
    反訴原告之心態頗有可議之處，由此亦可推知，反訴被告抗辯「反訴被告實有履
    行同居義務之意願，然實係反訴被告前曾多次返家，但均遭反訴原告趕出，爾後
    ，反訴原告向反訴被告提出『提供五十萬元供反訴原告花用，則同意讓反訴被告
    返家』之要求，故反訴被告方始向農會貸款五十萬元，並於八十七年五月間將五
    十萬元交予反訴原告，以求雙方婚姻關係中同居事實之存續，但反訴原告取得金
    錢後，竟未履行其承諾，反以破壞床鋪、傢俱等方式，造成反訴被告無法居住之
    事實，是以反訴原告實係有意以不正當之方法，導致其所謂之『不履行同居義務
    』等情事發生」等語，既經其提出放款明細表一件可資佐證，亦可採信。綜上所
    陳，本院因認兩造就二人長期分居之事實，均有同等之可歸責程度。次查，反訴
    被告雖抗辯反訴原告自八十七年間起即有外遇，卻無法舉證以實其說，且竟在此
    無法舉證之情況下，投書反訴原告服務之單位謂反訴原告有外遇，絲毫未考慮其
    指控對反訴原告在軍旅生涯中可能產生之負面影響，揆諸舉證責任分配之法則，
    就此一事件而言，反訴被告之可歸責程度顯大於反訴原告。末查，反訴被告身為
    人媳，卻自始至終未參與公公之喪葬事宜，反訴被告與反訴原告之家人間實無任
    何姻親情份存在，殆可想見，就此反訴被告雖辯稱不知反訴原告之父過世等語，
    惟證人即反訴原告之同事陳錦隆到庭證述「反訴被告常常打電話到反訴原告服務
    的單位，很煩人，反訴原告父喪請假期間，反訴被告有打電話到單位去，我告訴
    她，反訴原告請喪假，但她不理睬，還叫我廣播請反訴原告聽電話，其實我認為
    反訴被告是知道乙○○的父親過世」等語，由此足證，反訴被告在公公喪葬期間
    未協助辦理喪葬事宜並非不知情所致，此亦屬反訴被告就本件難以維持婚姻之重
    大事由之另一可歸責處。綜上事實，兩造就本件難以維持婚姻之重大事由均有可
    歸責處，惟經本院調查證據之結果，並斟酌全辯論意旨，應認反訴原告之有責程
    度較反訴被告為輕。從而，反訴原告依民法第一千零五十二條第二項之規定訴請
    離婚，自有理由，應予准許。
七、反訴被告雖又謂反訴被告目前並無工作，且無謀生能力，若反訴原告之請求得遂
    ，勢將造成反訴被告生活之困境，如欲離婚，反訴原告應給予相當之補償等語。
    就此，本院曾將本件訴訟移付調解，惟因兩造就給付金額及給付方式無法達成共
    識而未成立，再類此與婚姻事件有關之財產上請求，反訴被告並未在本院言詞辯
    論終結前為訴之變更、追加或為其他法律關係救濟，本院即無從予以審酌，附此
    敘明。
八、據上論結，本件反訴原告之反訴為有理由，依民事訴訟法第七十八條，判決如主
    文。
中　　　華　　　民　　　國　　九十一　　年　　 十一 　　月 　　十五　   日
　　　　　　　　　　　　　　　　　臺灣宜蘭地方法院家事法庭
~B法　　　官　周健忠
右正本與原本無異。
如不服本判決，應於收受送達後廿日內向本院提出上訴狀（應附繕本）。
中　　　華　　　民　　　國　　九十一　　年　　 十一　 　月　　 十八 　　日
~B書  記  官　謝佩欣
